【裁判字號】    89,上更(四),9
【裁判日期】    890328
【裁判案由】    返還不當得利
【裁判全文】
臺灣高等法院民事判決  八十九年度上更(四)字第九號
    上  訴  人  戊○○
                甲  ○
                丁○○○
                乙○○
                壬○○○
                辛○○
    共      同
    訴訟代理人  陳清進    律師
                高碧卿    律師
    被  上訴人  己○○    住台北市○○路○段一八一號
    訴訟代理人  陳春秧    住同.
    被  上訴人  丙○○    住台北市○○路三七巷九號
                庚○○    住同.
    右  一  人
    訴訟代理人  林慶文    住同.
右當事人間請求返還不當得利事件，上訴人對於中華民國八十一年四月十日臺灣士林
地方法院八十一年度訴字第三四號第一審判決提起上訴，經判決後，由最高法院第四
次發回更審，本院判決如左：
    主      文
原判決關於駁回上訴人後開第二項之訴部分及各該部分假執行之聲請，暨訴訟費用（
除確定部分外）之裁判均廢棄。
右開廢棄部分：(一)被上訴人應分別給付上訴人戊○○如附表一第一欄所示之金額；(二)
被上訴人應分別給付上訴人甲○如附表二第一欄所示之金額；(三)被上訴人應分別給付
上訴人丁○○○如附表二第一欄所示之金額；(四)被上訴人應分別給付上訴人乙○○如
附表二第一欄所示之金額；(五)被上訴人應分別給付上訴人辛○○如附表二第一欄所示
之金額；(六)被上訴人應分別給付上訴人壬○○○如附表二第一欄所示之金額。
上訴人其餘上訴駁回。
擴張部分：(一)被上訴人應分別給付上訴人戊○○如附表一第二欄所示之金額；(二)被上
訴人應分別給付上訴人甲○如附表二第二欄所示之金額；(三)被上訴人應分別給付上訴
人丁○○○如附表二第二欄所示之金額；(四)被上訴人應分別給付上訴人乙○○如附表
二第二欄所示之金額；(五)被上訴人應分別給付上訴人辛○○如附表二第二欄所示之金
額；(六)被上訴人應分別給付上訴人壬○○○如附表二第二欄所示之金額。
上訴人其餘擴張之訴駁回。
第一、二審及發回前第三審訴訟費用（除確定部分）關於上訴部分，由被上訴人己○
○負擔二十分之九，被上訴人丙○○、庚○○負擔二十分之六，餘由上訴人負擔；關
於擴張之訴部分（除確定部分），由被上訴人己○○負擔二十分之九，被上訴人丙○
○、庚○○負擔二十分之六，餘由上訴人負擔。
    事      實
甲、上訴人方面：
一、聲明：
（一）原判決關於駁回上訴人後開第二項之訴部分及各該部分假執行之聲請均廢棄。
（二）右開廢棄部分：
    (一)被上訴人應分別給付上訴人戊○○如附表三第十一欄所示之金額。
    (二)被上訴人應分別給付上訴人甲○如附表四第十一欄所示之金額。
    (三)被上訴人應分別給付上訴人丁○○○如附表四第十一欄所示之金額。
    (四)被上訴人應分別給付上訴人乙○○如附表四第十一欄所示之金額。
    (五)被上訴人應分別給付上訴人辛○○如附表四第十一欄所示之金額。
    (六)被上訴人應分別給付上訴人壬○○○如附表四第十一欄所示之金額。
二、陳述：與原判決及發回前本院判決記載相同，茲引用之。
三、證據、援用原審及本院前審之立證方法。
乙、被上訴人方面：
一、聲明：上訴及擴張之訴均駁回。
二、陳述：與原判決及發回前本院判決記載相同，茲引用之。
三、證據、援用原審及本院前審之立證方法。
      理      由
一、本件上訴人主張：坐落台北市○○區○○段二小段五二九、五三０、五三一及五
    三一之二地號土地四筆（下稱系爭土地）係上訴人與訴外人謝元等二十九人所共
    有，上訴人之應有部分（即持分）分別如附表三、附表四第七欄所示，詎被上訴
    人竟自民國（下同）七十六年七月一日起，無權占用系爭土地各如附表三、附表
    四第四欄及第六欄所示（被上訴人占用位置詳如台北市政府地政處測量大隊八十
    二年三月一日及八十七年六月十九日土地複丈成果圖所示），迄八十年六月三十
    日止，獲有如附表三、附表四第九欄所示相當於租金之不當得利等情，爰依不當
    得利之法則，求為命被上訴人分別如數返還於上訴人之判決（超過上開請求部分
    ，分別經本院前審維持原審所為上訴人敗訴之判決，駁回其上訴，未據上訴人聲
    明不服，已告確定）。嗣於本院第三次更審中主張被上訴人無權占用系爭土地，
    自八十二年一月一日起，至八十六年十二月三十一日止，又獲有如附表三、附表
    四第十欄所示相當於租金之不當得利，乃擴張聲明，另求為判命被上訴人再分別
    如數返還於上訴人（逾上開部分之擴張聲明，業經本院第三次更審判決駁回上訴
    人擴張之訴確定；又除上訴人外之其餘共同被告部分，業經最高法院八十八年度
    台上字第三一○七號判決駁回各該共同被告之上訴確定）。
    被上訴人則以：被上訴人占有使用系爭土地，均經合法承租，並非無權占有，且
    數十年來依約繳納租金，無不當得利情事；又上訴人己○○為系爭土地之共有人
    ，有權使用系爭土地，台北市○○路○段一八一號房屋後棟係訴外人陳泳男所有
    等語，資為抗辯。
二、經查上訴人主張系爭土地係伊等與訴外人謝元等二十九人所共有，伊等之應有部
    分分別如附表三、附表四第七欄所示，被上訴人分別占用系爭土地內如前開土地
    複丈成果圖所示位置蓋建房屋等使用，其占用面積如附表三、附表四第四欄及第
    六欄所示之事實，業據其提出土地登記簿謄本及戶籍謄本為証（見原審卷一一七
    －一二○頁、本院上字卷二四九－二五○頁、外放証物），並經原審及本院前審
    赴現場勘驗暨囑託台北市政府地政處測量大隊派員實施測量，製有勘驗筆錄及土
    地複丈成果圖可稽（見本院上字卷二二七－二三一頁、本院上更(三)字卷一八八－
    一九一頁、一九七頁），自堪信為真實。被上訴人雖以前開情詞置辯，惟查：
  (一)被上訴人己○○於本院前審受命法官在八十二年二月四日赴現場勘驗時，即當場
    表明：「南港路一段一八一號二層磚造樓房係被上訴人己○○之房屋，己○○在
    場指出使用範圍，並稱其有部分土地所有權，也有向謝和亨承租，一樓前段租與
    他人開設得明堂眼鏡行，每月租金三萬元，中有天井空地，天井後段為住家」等
    語，有勘驗筆錄可稽（見本院上字卷二二八頁），足見台北市○○路○段一八一
    號房屋前棟及後棟均由被上訴人己○○占有使用中。雖被上訴人己○○於嗣後所
    提出之契稅及監證費繳納通知書記載：「買賣契，原所有人陳春秧，不動產坐落
    台北市○○路○段一八一號，納稅義務人陳泳男，應納稅額新台幣（下同）七千
    七百四十一元，監證費一千零三十二元，合計八千七百七十三元，於七十六年五
    月五日繳納」（見本院上更(三)字卷二三六－二三七頁），以及該地址之房屋稅係
    由被上訴人己○○及陳泳男分別繳納（按：納稅義務人陳泳男之房屋稅繳款書為
    八十三年度至八十六年度，均係在八十一年一月四日本件上訴人起訴之後－見本
    院上更(三)字卷二一三－二一四頁），然查上開繳納稅費書據充其量僅能據為証明
    該後棟房屋（並未保存登記）之房屋稅納稅義務人名義係陳泳男，尚難據為証明
    於上訴人起訴前該後棟房屋實際並非由被上訴人己○○占有而使用該部分土地，
    是被上訴人己○○所為此部分之抗辯，殊不足取。
  (二)被上訴人己○○雖另辯稱伊係系爭土地之共有人，有權使用系爭土地云云，惟查
    被上訴人己○○固為系爭五三一及五三一之二地號土地之共有人，然其所占有前
    開前後棟房屋所使用之共有土地面積，經測量結果，已超過按其應有部分所換算
    之面積，為被上訴人己○○所不否認，並有土地複丈成果圖可憑。按共有人如逾
    越其應有部分之範圍使用收益時，即係超越其權利範圍而為使用收益，其所受超
    過利益，要難謂非不當得利（參照最高法院五十五年台上字一九四九號判例），
    是被上訴人己○○所為此部分之抗辯，亦不足取。
  (三)被上訴人雖一致辯稱，上訴人既在台北市南港區調解委員會七十九年民調字第三
    七號調解事件中，將被上訴人列為承租人，顯已自認被上訴人為系爭土地之承租
    人云云。惟按共有土地之出租，乃共有物之管理行為，依民法第八百二十條第一
    項規定，除契約另有訂定外，應由共有人全體共同為之。查上開聲請調解事件（
    見本院上更(一)字卷一四○－一六四頁），其雙方當事人均為系爭土地之部分共有
    人，依聲請狀事由欄所載，係就如何收取及分配租金之事項聲請調解，雖經調解
    成立，惟因參與調解者，非屬全體共有人，於法不合，業經台灣士林地方法院於
    七十九年十一月十四日以士院民揚核字第０一六四八六號函覆台北市南港區公所
    ，不予核定在案（見本院上更(一)字卷一六四頁），自難認該調解之效力及於全體
    共有人。況被上訴人並非該調解事件之當事人，亦未參與調解，縱該調解書所附
    之承租人名冊列有被上訴人姓名，亦難僅憑此認定兩造間就系爭土地已有成立租
    賃關係之合意，是被上訴人所為之上開抗辯，亦不足取。
  (四)證人謝國泰雖於原審證稱：「我們謝、黃之祖先共有十三筆土地，包括原告（指
    上訴人）所起訴之系爭四筆土地，祖先將其出租予被告等人（指被上訴人）之祖
    先，因為當時租金很低，大家都沒有計較，故口頭私下說誰去收取那家租金」（
    見原審卷九五頁背面、九六頁），而證人黃地、黃清邦、黃鐘碧珠亦在原審附和
    其詞（見原審卷九六頁），惟查究係由謝、黃之何位祖先將系爭土地出租與被上
    訴人之何位祖先，並未據具體指出，僅泛謂兩造之祖先間有租賃合意，尚難憑信
    ；另證人謝福松雖於另案本院八十二年度上字第一四三一號請求返還不當得利事
    件準備程序證稱：「我知道的是有部分共有人曾經分配到土地來暫管，並不是全
    體共有人都有分配土地」（見本院上更(一)字卷八五頁），然亦難據為證明全體共
    有人間就系爭土地有協議為分管之事實，而被上訴人復不能舉證證明系爭土地共
    有人間有分管協議，則證人謝福松所為之上開證言，亦難據為認定兩造間就系爭
    土地有租賃關係存在；況證人張迺良（按係前述調解事件之聲請人）於上開事件
    準備程序亦證稱，不承認有何租賃關係存在（見本院上更(一)字卷八一頁背面）；
    且証人即被上訴人丁○○○之夫高進福亦證稱：「調解前曾經調查系爭土地共有
    人有三十幾人，但有三、四人將土地出租，致其他共有人受有損害，我也曾請
    教過調委會的人，他們要我辦收地租的情形，所以調解時有附承租人名冊交給調
    委會的人」、「不承認（有租賃關係）」（見本院上更(一)字卷八○頁背面），已
    足証明包括系爭土地在內之十三筆土地未經全體共有人與他人成立租賃關係。又
    依前述調解事件之經過情形觀之，並無上訴人以外之他共有人就系爭土地與被上
    訴人有租賃之合意，而由上訴人於事後予以追認之情事，對於上訴人亦不生效力
    。不相當。
  (五)被上訴人雖又一致辯稱：伊等在系爭土地建屋，且繳租與部分土地共有人，已數
    十年，上訴人及其他共有人明知而從未表示反對，依民法第一百六十九條之規定
    ，亦有表見代理之效力云云。惟查表見代理係由自己之行為表示以代理權授與他
    人，或雖他人表示為其代理人而不為反對之意思表示者始足當之。被上訴人並未
    舉證證明其係向系爭土地之他共有人租得系爭土地，上訴人知悉該租賃之後，有
    何行為表示以代理權授與他共有人，或該他共有人表示為上訴人之代理人，而上
    訴人不為反對意思表示之情事，尚難認上訴人應負表見代理之授權人責任。
三、按無法律上之原因而受利益，致他人受損害者，應返還其利益，民法第一百七十
    九條前段定有明文。查兩造間就系爭土地既無租賃關係，被上訴人分別無權或逾
    越其應有部分之範圍占用系爭土地內如附表三、附表四第四欄及第六欄所示之土
    地，依社會通常之觀念，可獲得免於支付相當於租金之利益，致上訴人受有相當
    於租金之損害，則上訴人自得依據不當得利之法則，請求被上訴人返還相當於租
    金數額之不當利益。
四、次按分別共有之各共有人，按其應有部分，對於共有物之全部有使用收益之權，
    就土地共有人與無權占有之第三人間之關係言，非共有人占用土地部分，各共有
    人均有使用收益之權，則各共有人僅能按其應有部分行使其權利；就土地共有人
    間之關係言，共有人逾越其權利範圍而為使用收益，其所受超過利益，要難謂非
    不當得利，該占有超過其應有部分折算面積之共有人，對於其超過部分及其他共
    有人超過部分，並無不當得利返還請求權，各該超過部分應由其他共有人按其應
    有部分比例請求。依此計算，上訴人所得請求之面積如附表五、附表六第三欄所
    示。又按基地租金，依土地法第一百零五條準用同法第九十七條規定，以不超過
    該土地申報價額年息百分之十為限。本院斟酌被上訴人己○○之台北市○○路○
    段一八一號房屋坐落在台北市南港區市區及開設商店等情（見本院上字卷二二八
    頁），認上訴人請求被上訴人己○○給付部分，按系爭土地申報地價年息百分之
    六計算相當於租金之利益，核屬適當；至被上訴人丙○○之台北市○○街三七巷
    九號房屋及上訴人庚○○之同巷一○號房屋均為住家，其通往東南街之巷道很窄
    ，前後出口只有八十公分，中間約有一‧四公尺寬，汽車無法駛入，原係水溝，
    現加蓋成巷道，即上訴人亦陳稱，該二戶房屋之環境是較差（見本院上字卷二三
    ○頁背面、二三一頁），則上開二戶房屋基地之位置，顯較本件其餘鄰接南港路
    或東南街房屋之基地位置為劣，且其因通往東南街之巷道甚窄，汽車無法通行，
    被上訴人丙○○、庚○○利用上開基地之經濟價值及所受相當於租金之利益，亦
    應較其餘使用鄰接南港路或東南街房屋基地為小等情狀，認上訴人請求被上訴人
    丙○○、庚○○給付部分一併按系爭土地申報地價年息百分之六計算相當於租金
    之利益，尚嫌過高，應以系爭土地申報地價年息百分之四計算為適當。依上開標
    準分別計算被上訴人己○○及被上訴人丙○○、庚○○所得不當利益金額如下：
  (一)上訴人上訴部分（即請求被上訴人返還自七十六年七月一日起，至八十年六月三
    十日止所得不當利益）：
    查系爭土地七十六年度至八十年上期（至八十年六月三十日止）每平方公尺之公
    告地價均為：五二九地號土地二萬零五百五十九元，五三○地號土地一萬七千一
    百元，五三一地號土地二萬三千零三十元，五三一之二地號土地三萬一千元，有
    地價證明書可稽，因系爭土地所有人未於法定期間申報地價，依平均地權條例第
    十六條規定，以公告地價百分之八十為其申報地價，即五二九地號、五三○地號
    、五三一地號、五三一之二地號土地七十六年度至八十年上期之申報地價依序為
    一萬六千四百四十七元（小數點以下四捨五入）、一萬三千六百八十元、一萬八
    千四百二十四元、二萬四千八百元。依上開標準分別計算被上訴人己○○、丙○
    ○、庚○○自七十六年七月一日起，至八十年六月三十日止，所得不當利益之金
    額各如附表一、附表二第一欄所示，上訴人在此範圍內之請求，自屬應予准許；
    至超過上開部分上訴人之請求，即屬不應准許。原審就上開應予准許部分，所為
    上訴人敗訴之判決，自有未合，上訴論旨指摘原判決此部分不當，求予廢棄改判
    ，為有理由；就前開不應准許部分，所為上訴人敗訴之判決，所持理由雖與本院
    不同，但其結果並無二致，仍應維持。上訴論旨指摘原判決此部分不當，求予廢
    棄改判，應認為無理由。
  (二)上訴人擴張之訴部分（即請求被上訴人返還自八十二年一月一日起，至八十六年
    十二月三十一日止所得不當利益）：
    查系爭土地八十年下期（當年七月調整公告、下同）、八十三年度、八十六年度
    每平方公尺之公告地價，五二九地號土地依序為二萬四千六百三十元、二萬七千
    九百九十元、二萬七千三百元，五三○地號土地依序為二萬二千二百元、二萬五
    千二百元、二萬七千三百元，五三一地號土地依序為二萬九千四百八十元、三萬
    四千七百零二元、三萬五千零六十四元，五三一之二地號土地依序為四萬三千一
    百元、五萬三千三百元、五萬五千一百元，有地價證明書可稽，因土地所有人未
    於法定期間申報地價，依平均地權條例第十六條規定，以公告地價百分之八十為
    其申報地價，即系爭土地八十年下期、八十三年度、八十六年度每平方公尺之申
    報地價，五二九地號土地依序為一萬九千七百零四元、二萬二千三百九十二元、
    二萬一千八百四十元，五三○地號土地依序為一萬七千七百六十元、二萬零一百
    六十元、二萬一千八百四十元，五三一地號土地依序為二萬三千五百八十四元、
    二萬七千七百六十一元、二萬八千零五十一元，五三一之二地號土地依序為三萬
    四千四百八十元、四萬二千六百四十元、四萬四千零八十元。依上開標準分別計
    算被上訴人己○○、丙○○、庚○○自八十二年一月一日起，至八十六年十二月
    三十一日止，所得不當利益之金額各如附表一、附表二第二欄所示，上訴人在此
    範圍內之請求，亦屬應予准許；至超過上開部分上訴人之請求，即屬不應准許。
五、至兩造其餘攻擊或防禦方法及未經援用之証據，經本院斟酌後，認為均不足以影
    響本判決之結果，自無逐一詳予論駁之必要，併此敘明。
據上論結：本件上訴為一部有理由，一部應認為無理由，擴張之訴為一部有理由，一
部無理由，依民事訴訟法第四百五十條、第四百四十九條第二項、第七十九條但書、
第八十五條第一項前段，判決如主文。
中    華    民    國    八十九    年      三        月      二十八      日
                              臺灣高等法院民事第十三庭
                                審判長法  官  林  鄉  誠
                                      法  官  劉  清  景
                                      法  官  陳  駿  璧
右正本係照原本作成。
不得上訴。
中    華    民    國    八十九    年      三        月        三十      日
                                      書記官  鄭  淑  昀


司法院資訊處製作；財團法人民間司法改革基金會備份。
